【裁判字號】    99,交聲,787
【裁判日期】    990701
【裁判案由】    違反道路交通管理處罰條例聲明異議
【裁判全文】
臺灣士林地方法院交通事件裁定         99年度交聲字第787號
原處分機關  交通部公路總局臺北區監理所蘆洲監理站
異  議  人
即受處分人  甲○○
上列異議人即受處分人因違反道路交通管理處罰條例案件，對於
交通部公路總局臺北區監理所蘆洲監理站於中華民國99年6 月23
日所為之裁決（原處分案號：北監蘆字第裁46-C00000000號）聲
明異議，本院裁定如下：
    主  文
原處分撤銷。
甲○○汽車駕駛人，駕駛汽車經測試檢定酒精濃度超過規定標準
，吊扣輕型機器腳踏車駕駛執照拾貳個月，並應參加道路交通安
全講習。
    理  由
一、原處分意旨略以：異議人即受處分人甲○○係領有大客車職
    業駕駛執照之人，於民國99年4 月1 日晚間11時許，駕駛車
    牌UTU-983 號輕型機車，酒後行經臺北縣淡水鎮○○○路○
    段207 巷口，為警攔檢並施以酒測，經測得其吐氣酒精濃度
    測定值達每公升0.66毫克，因超過規定標準，為警依法舉發
    ，故依道路交通管理處罰條例第35條第1 項第1 款、第24條
    等規定，裁處異議人罰鍰新臺幣（下同）4 萬5 千元，吊扣
    駕駛執照（指大客車職業駕駛執照）12個月，及施以道路交
    通安全講習。
二、異議意旨則以：伊坦承上開酒後騎機車之違規事實，但原處
    分機關吊扣其大客車職業駕駛執照，嚴重影響生計，故對於
    前揭裁決自難甘服，爰聲明異議，請求撤銷原處分等語。
三、按汽車駕駛人，駕駛汽車經測試檢定有酒精濃度超過規定標
    準者，處1 萬5 千元以上6 萬元以下罰鍰，並當場移置保管
    該汽車及吊扣其駕駛執照1 年，並應接受道路交通安全講習
    ，道路交通管理處罰條例第35條第1 項、第24條第1 項定有
    明文。又汽車駕駛人有飲用酒類或其他類似物後其吐氣所含
    酒精濃度超過每公升0.25毫克或血液中酒精濃度超過百分之
    0.05以上者，不得駕車，道路交通安全規則第114 條第2 款
    亦有明文。
四、本件異議人因酒後駕車之違規行為，經原處分機關裁處罰鍰
    4 萬5 千元，吊扣駕駛執照12個月，及施以道路交通安全講
    習，異議人雖僅針對吊扣駕駛執照部分聲明不服，然酒後駕
    車只有一個交通違規行為，而且有關其處罰效果之罰鍰、吊
    扣駕駛執照以及施以道路交通安全講習，與該單一交通違規
    行為是否存在無從分離，彼此間有全部、一部之關係。故法
    院審理時應先確定是否確有交通違規行為事實，再決定原處
    分機關所適用之法律有無錯誤。從而，異議人於聲明異議狀
    雖僅記載就吊扣駕駛執照部分聲明異議，其餘部分並未提及
    ，惟該罰鍰及施以道路交通安全講習部分與其交通違規行為
    是否存在既無從分離，本院依法仍應予以審理（臺灣高等法
    院暨所屬法院98年度法律座談會刑事類提案第23號問題(一)討
    論暨審查意見同此意旨），合先敘明。
五、有關異議人於99年4 月1 日晚間11時許，駕駛車牌UTU-983
    號輕型機車，行經臺北縣淡水鎮○○○路○ 段207 巷口，為
    警攔檢並施以酒測，經測得其吐氣酒精濃度測定值達每公升
    0.66毫克，業已超出規定標準之事實，業經異議人自承在卷
    ，並有舉發違反道路交通管理事件通知單在卷可參，是異議
    人上揭交通違規事實，堪可認定，原處分機關據以裁罰，固
    非無據，惟查：
    (一)按檢察官為緩起訴處分者，得課被告予一定之負擔或指
        示，其中緩起訴之被告若依檢察官緩起訴處分命令，向
        公庫、公益團體支付一定金額，即係履行檢察官為緩起
        訴處分命令，該等金錢給付，並得為民事強制執行名義
        ，受處分人因上開緩起訴處分而剝奪其財產權，主觀上
        前揭金錢給付義務亦具有強制性、懲罰性，雖不若易科
        罰金係以支付金錢作為自由刑之替代，惟經由緩起訴處
        分條件之履行使其免於遭檢察官發動起訴程序，仍具有
        替代刑罰之效果，實質上應屬於行政罰法第26條第1 項
        所稱之「刑事法律處罰」，而有行政罰法第26條第1 項
        「一事不二罰」規定之適用。且受處分人於緩起訴期間
        內，若有刑事訴訟法第253 條之3 第1 項規定之情形，
        檢察官尚得依職權撤銷原處分，繼續偵查或起訴，是於
        緩起訴之猶豫期間內，受處分人之刑事訴追程序仍未終
        局確定，必須受檢察官持續觀察，其緩起訴處分一旦經
        檢察官撤銷，並依法追訴，法院仍得依審理結果，為受
        處分人有罪科刑之裁判；另受處分人先前所繳納之緩起
        訴處分金，依刑事訴訟法第253 條之3 第2 項規定，乃
        不得請求返還或賠償，是於緩起訴期間未確定期滿前，
        其「刑事法律處罰」尚未告確定，自無從依道路交通管
        理處罰條例第35條第8 項規定就其與「本條例第92條第
        3 項（應為第4 項之誤）所訂最低罰鍰基準規定」相較
        ，是依行政罰法第26條之立法意旨，在緩起訴處分尚未
        實質確定前（即緩起訴猶豫期間經過而未經撤銷），行
        政機關尚無得為罰鍰處分之餘地（臺灣高等法院暨所屬
        法院98年度法律座談會刑事類提案第24號問題論暨審查
        意見參照）。至其他種類之行政罰即吊扣駕駛執照、施
        以交通安全講習部分，依行政罰法第26條第1 項但書規
        定仍得裁處，自不待言。
    (二)本件異議人酒後駕車之行為因同時觸犯刑法第185 條之
        3 之公共危險罪，經警移送臺灣士林地方法院檢察署檢
        察官偵查後，以99年度偵字第5472號為緩起訴處分，期
        間為1 年（99年5 月24日至100 年5 月23日），異議人
        則應於4 個月內向國庫支付3 萬元，嗣於99年6 月23日
        支付完畢，目前仍在緩起訴期間內等情，有緩起訴處分
        書、臺灣高等法院被告前案紀錄表附卷可稽，依前揭說
        明，本件緩起訴處分尚在猶豫期間內，原處分機關遽以
        裁處罰鍰4 萬5 千元，即難謂適法。
    (三)又汽車駕駛人，因違反本條例及道路交通安全規則之規
        定，受吊銷駕駛執照處分時，吊銷其持有各級車類之駕
        駛執照，道路交通管理處罰條例第68條定有明文，原處
        分機關並援此而為上開吊扣大客車職業駕駛執照之裁罰
        。然查：
    １、道路交通管理處罰條例第68條於94年12月14日修正，經
        行政院令自95年3 月1 日施行，查其修正過程係因立法
        委員認為原條文「汽車駕駛人，因違反本條例及道路交
        通安全規則之規定，受吊扣或吊銷駕駛執照處分時，受
        吊扣或吊銷其持有各級車類之駕駛執照」將違法或違規
        駕駛人所持有各級車類之駕駛執照一併吊扣或吊銷，失
        之過酷，對於人民工作與生活影響過鉅，有違比例原則
        ，經與交通部協商後，乃將其中「受吊扣處分者，吊扣
        其持有各級車類之駕駛執照」部分之規定刪除。是駕駛
        人違反道路交通管理處罰條例第35條第1 項第1 款之規
        定而受吊扣駕駛執照處分時，依修正後同法第68條規定
        並參照其修正意旨，應僅得吊扣違規或違法當時駕駛車
        類之駕駛執照。又酒醉駕車行為均製造法所不容許之風
        險，以風險製造之立場觀之，並不因駕駛車輛種類之不
        同，而有所差別，但從風險實現之觀點而言，酒醉駕駛
        車類之不同，其對於交通安全衍生之實害結果也有所差
        異，如駕駛人駕駛低一級之車類違反本條例之規定時，
        不論其所造成之實害結果，而一律吊扣駕駛人所持有之
        各類駕照，亦有違反相同事件相同處理，不同事件不同
        處理之平等原則（臺灣高等法院暨所屬法院97年度法律
        座談會刑事類提案第40號討論暨審查意見參照）。參諸
        上開道路交通管理處罰條例第68條之修正過程與理由，
        行為人有道路交通管理處罰條例第35條第1 項第1 款所
        規定之違規行為，須吊扣駕駛執照時，應僅能吊扣行為
        人違法或違規當時駕駛車輛所憑之駕駛執照，不得再吊
        扣行為人所持有、與駕駛違規車輛無關之其他各級車類
        駕駛執照。
    ２、又汽車駕駛人取得高一級車類之駕駛資格者，應換發駕
        駛執照，並准其駕駛較低級車類之車輛，已領有大客車
        駕駛執照者，得駕駛大貨車、代用大客車、大客貨兩用
        車、曳引車、小型車、輕型機器腳踏車，道路交通安全
        規則第61條第1 項第2 款定有明文。本件異議人於上開
        酒後駕車違規行為時，係駕駛輕型機車，且因晉級考照
        而僅持有大客車職業駕駛執照之事實，有卷附舉發違反
        道路交通管理事件通知單、汽車駕照基本資料在卷可憑
        ，揆諸前開說明，駕駛人受吊扣駕駛執照處分時，不再
        吊扣其持有各級車類之駕駛執照，故原處分機關於作成
        吊扣駕駛執照處分時，應就行為人所應吊扣之駕駛執照
        種類予以限定，始符合依法行政原則。據此，異議人依
        法所受之處分應為限制其駕駛輕型機車之權利，而異議
        人持有之駕駛執照雖為大客車職業駕駛執照，現實上並
        無輕型機車駕駛執照可供吊扣，然此係因目前道路交通
        主管機關對於駕駛執照之管理，係採取「一照原則」，
        故對駕駛人持高一級駕駛執照者，並未核發低一級車類
        之駕駛執照，惟此部分究屬執行層面，實際上可利用電
        腦資料處理或在大客車職業駕駛執照註記等方式，達到
        吊扣異議人輕型機車駕駛執照之目的，殊不能因異議人
        無輕型機車駕駛執照可供吊扣，而逕行吊扣其大客車職
        業駕駛執照，而牴觸修正後道路交通管理處罰條例第68
        條之立法精神，進而剝奪異議人駕駛大客車之權利，亦
        對其工作權造成極大損害。
    (四)綜上所陳，原處分機關於緩起訴期間對異議人裁處罰鍰
        暨吊扣「大客車職業駕駛執照」之裁決，於法不合，異
        議人以前詞為由，向本院提出異議，即有理由。而本件
        係單一交通違規行為，罰鍰、吊扣駕駛執照及應接受道
        路交通安全講習之處分無從分割，故應撤銷原處分，改
        諭知如主文第2 項所示之處罰（臺灣高等法院暨所屬法
        院98年度法律座談會刑事類提案第20號、第23號問題(二)
        討論暨審查意見參照）。
據上論斷，應依道路交通案件處理辦法第20條前段，裁定如主文
。
中    華    民    國    99    年    7     月    1     日
                      交通法庭法  官   楊皓清
以上正本證明與原本無異。
如不服本裁定，應於裁定送達5日內，向本院提出抗告狀。
                              書記官   朱俶伶
中    華    民    國    99    年    7     月    1     日

司法院資訊處製作；財團法人民間司法改革基金會備份。
